【裁判字號】    89,台上,1855
【裁判日期】    890413
【裁判案由】    貪污
【裁判全文】
最高法院刑事判決                              八十九年度台上字第一八五五號
    上  訴  人  戊○○
    選任辯護人  侯重信律師
    上  訴  人  丙○○
                甲○○
                乙○○
    右  一  人
    選任辯護人  蘇志成律師
    上  訴  人  丁  ○
右上訴人等因貪污案件，不服台灣高等法院高雄分院中華民國八十八年十二月二十九
日第二審更審判決（八十八年度上更(一)字第一號，起訴案號：台灣高雄地方法院檢察
署八十五年度偵字第八六○號），提起上訴，本院判決如左：
    主  文
原判決關於戊○○、丙○○、甲○○、乙○○部分撤銷，發回台灣高等法院高雄分院
。
其他上訴駁回。
    理  由
甲、上訴人戊○○、丙○○、甲○○、乙○○部分：
本件原判決就上訴人即被告戊○○、甲○○、乙○○三人部分，變更公訴人起訴法條
，適用刑法第二百十三條之規定，論處被告等公務員登載不實罪，於判決理由內述
被告等不成立貪污罪，因公訴人認與該科刑部分有牽連犯裁判上一罪關係，不另為無
罪之諭知。就上訴人即被告丙○○部分，論處依據法令從事公務之人員，對於主管之
事務直接圖利之罪刑，但就規劃工程設計、工程發包等部分，認犯罪事實不能證明，
明不另為無罪之諭知，固非無見。
惟查原判決事實欄記載略以：「戊○○係前高雄縣永安鄉鄉長，丙○○為該鄉建設課
長，甲○○為該鄉財政課長，均為依據法令從事公務之人員，乙○○曾在台灣省住宅
暨都市發展局任職，為高捷工程顧問有限公司（下稱高捷公司）之負責人，曾義務為
該鄉研擬計畫書，用以向台灣電力公司及中國石油公司爭取回饋，該二公司共回饋補
助新台幣（下同）七千五百萬元，納入該鄉預算辦理『北溝排水整治抽水站工程』，
戊○○、丙○○、甲○○負責招標、發包、監標之業務，設計規劃部分：以三家公司
比價方式為之，實則僅由乙○○一人設計而已，提出高捷公司、達有工程顧問公司
、國泰測量工程顧問公司之資料為形式上比價，且未實際比價開標，係由丙○○命該
鄉建設課經辦之技士黃華榮（未經起訴）製作比價紀錄表，虛偽記載：『開標地點本
所二樓會議室、開標日期八十二年十一月十日上午十時，開標結果，由高捷公司按工
程發包總價百分之三‧八計算委外費用宣佈得標』，致生損害於公文書之正確性，依
約該項規劃設計費，應俟主體工程發包決標後乃可，且依主體工程發包及審標規範規
定，參與投標廠商，須具備『持有歐美自由地區具有五ＣＭＳ以上抽水機製造實績及
實體試車設備之製造廠所出具台灣區代理權（須有我國駐外機構簽證之證明文件）之
政府登記合格國內進出口商，並應有橡皮壩代理、安裝、施工實績，經登記合格之機
械工廠或公司，檢附合作協議書，經法院公證』之規定，而參與投標之廠商，殷誠實
業有限公司（以下稱殷誠公司，負責人為丁○－詳後），暐展企業股份有限公司（下
稱暐展公司）及盈驛企業有限公司，無一具備上開資格，與之合作之怡榮實業股份有
限公司（下稱怡榮公司），亦未取得法院公證文件，竟推由丙○○、乙○○虛偽製作
『投標廠商資格審查表』均記載為『符合』，共同決定予以決標，由殷誠公司得標，
殷誠公司負責人丁○欲早日取得工程款百分之三十預付款，依工程規範，得標廠商須
提出『銀行保證書』或『定存單』始可，丙○○承前概括犯意，指示共犯薛正富（未
經起訴）於八十三年三月五日之簽呈上為虛偽記載『廠商（即殷誠公司）已提供『銀
行保證書及定存單』，經不知情鄉長蘇益生等撥付預付款，致殷誠公司因而領得二千
一百二十六萬二千六百九十二元」等情。依原判決所認定之事實，能否謂被告戊○○
、丙○○、甲○○無圖利乙○○之高捷公司及丁○之殷誠公司情事，殊有研求之餘地
。原判決理由竟依被告等之辯解，謂被告等僅單純之登載不實而已，而對其故為登載
不實之動機及目的何在，完全未予論究，其事實之記載及理由之論斷，顯有矛盾。次
查原判決理由陸三(一)之(1)述：「本件工程之設計規劃，係屬專門技術範疇，與一般
機關採購物品之性質不同，無從參考現有之範例，或引用相關資料作為參考，倘無專
門技術人員之協助，本件工程之設計規劃無從手」云云。同段(一)之(2)述：「設計
規劃費為工程費百分之三‧八，金額共三百零七萬五千元」，較台灣省各機關工程管
理費支付要點最高限額百分之四‧一為低，尚屬合理，乙○○為之設計規劃有勞務支
出，得款為其勞務代價，非不法利益。同段(二)之(1)及(三)述之主體工程之招標、審標
、開標及(四)述簽呈准給殷誠公司預付款之缺失，均為行政疏失云云。惟按下級審就
具體個案之判決，應受上級審發回更審意旨之拘束，方符審級制度之本旨，本院上次
發回更審意旨就原判決理由之上開論斷，已詳加指示，略以：「本件之工程規劃，係
延續安泰工程顧問公司於七十九年三月提出之『高雄縣永安鄉鹽田村排水改善及北溝
下游整治規劃設計案』，如果無訛，則本件工程既係延續原有之規劃案，即無特別專
門技術需求之可言，原判決謂本件工程無從參考現有之範例或引用相關資料作為參考
，倘無專門技術人員之協助，本件工程之設計規劃，無從手云云，即屬不合。而主
體工程參與投標之廠商，並不具備投標之資格條件，合作之怡榮公司，亦未取得法院
公證條件，被告丙○○等竟在投標廠商資格表中記載『符合』。且本件之投標廠商暐
展公司之標單係來自其營業地之花蓮縣花蓮市寄出，違反高雄縣永安鄉公所營繕工程
投標須知所規定投標廠商標封未自廠商所在地寄出之要件，其所投之標單無效，此亦
為被告丙○○所供認（偵查卷第八頁），竟仍列為有效標而予決標，其招標過程諸多
違背常理之處。又依工程規範之付款辦法，得標廠商申請預付工程款百分之三十時，
須提供銀行保證書或定存單，而得標之殷誠公司，申請預付工程款時，並未提出銀行
之保證書或定存單，與規定不符，被告丙○○、甲○○等竟仍簽准預付，有背常情。
而殷誠公司於領取工程預付款新台幣二千多萬元後，旋即停工，迄今未見進行復工，
證人即永安鄉公所次任鄉長蘇益生證稱經調出本件工程案卷，發現工程自設計發包、
施工及付款都有問題，深入追查，得知殷誠公司得標後，即轉包給今大營造公司，而
今大營造公司施工百分之六許即停工（偵查卷第一四九、一五○頁）。證人即永安鄉
公所技士陳順市證稱本案弊端發現後，伊查證殷誠公司之工程保證人揚揚行負責人李
萬程，據其告知未替殷誠公司連帶保證，另一保證商行大隆有限公司行不明，顯示
訂約之初即有問題（同上卷第一五二、一五三頁）。且被告丙○○供稱：保證人揚揚
行及大隆有限公司確未辦理工程對保手續，就胡亂在對保人上蓋章（同上卷第八頁反
面）。足認本件工程之招標、決標過程疑點重重，是否內定由殷誠公司圍標獨占而有
圖利該公司之情事，亦值研求。原審對上開不利於被告等之事證未詳細調查，遽為本
件工程招標及支付預付款項純屬行政上之疏失，被告等無圖利之情事之論斷，應有違
誤」等語，指示綦詳。該委託設計部分，根本未為比價，係以偽造比價紀錄為之，雖
各有簽名，似係相互勾串，焉得謂非圖利得標之高捷公司﹖殷誠公司等不具備參與投
標廠商資格，竟在投標廠商資格審查表上虛偽記載「符合」，得否謂非圖利殷誠公司
﹖殷誠公司未依約定提出銀行保證書或定存單，本不得領取預付款，被告等以簽呈
虛偽記載已提出，使殷誠公司順利領得預付款，得款後旋即停工，豈能謂係單純之公
務員登載不實﹖而原判決竟為被告等無圖利意思，係單純之公務員登載不實，與前開
事實記載不符，有理由矛盾違法。上開違誤，被告等之上訴意旨，雖未指摘及之，因
屬本院得依職權調查之事項，應認此部分仍有發回更審之原因。
乙、上訴人丁○部分：
按刑事訴訟法第三百七十七條規定：上訴於第三審法院非以判決違背法令為理由，不
得為之。是提起第三審上訴，應以原判決違背法令為理由，係屬法定要件，且必須依
據卷內資料為具體之指摘，並足據以辨認原判決已具備違背法令之形式，始屬相當。
本件原判決此部分綜合上訴人丁○及共同被告戊○○、甲○○、丙○○、乙○○之供
述，證人羅德華、蘇益生證言，及招標、審標、決標之過程異常有諸多瑕疵，「放水
」項目非單一或少數，其間弊情，依經驗法則，顯難諉為行政疏失；又有工程合約書
、工程履約保證保險單、第一商業銀行函等證據，認丁○之犯行明確，應依法論科，
因而撤銷第一審關於丁○部分之判決，論處丁○與依據法令從事公務之人員，共同對
於主管之事務直接圖利之罪刑。從形式上觀察，原判決此部分尚無違背法令之情形存
在。上訴意旨並未依據卷宗內之訴訟資料，具體指摘原判決究有何違背法令之處，全
憑己見，對原判決認事採證職權之合法行使事項，漫事指摘，難認係適法之第三審上
訴理由，應認其上訴違背法律上之程式，予以駁回。
據上論結，應依刑事訴訟法第三百九十五條前段、第三百九十七條、第四百零一條，
判決如主文。
中      華      民      國    八十九    年      四      月     十三     日
                              最高法院刑事第四庭
                                  審判長法官  黃  劍  青
                                        法官  劉  敬  一
                                        法官  林  增  福
                                        法官  楊  商  江
                                        法官  邵  燕  玲
      右正本證明與原本無異
                                              書  記  官
中      華      民      國    八十九    年      四      月     二十     日


司法院資訊處製作；財團法人民間司法改革基金會備份。
